臺灣南投地方法院民事判決
109年度重訴字第55號
原      告  曾健賓  
訴訟代理人  蔡順居律師
被      告  張坤印  
            張進吉  
上列當事人間分割共有物事件，本院於民國110年12月14日言詞
辯論終結，判決如下：
    主  文
兩造共有坐落南投縣○○鄉○○段○○○地號土地，其分割方法
為如附圖三及附表三所示「分得土地」欄之方式分配土地，並依
附表四所示之金額互為補償。
訴訟費用由兩造按附表五「訴訟費用負擔比例」欄所示之比例負
擔。
    事實及理由
一、原告起訴主張略以：
  ㈠坐落南投縣○○鄉○○段000地號、面積9294.94平方公尺、使用
    分區為特定農業區、使用地類別為農牧用地之土地（下稱系
    爭土地），共有人及應有部分比例如附表一所示。兩造間就
    系爭土地並未訂有不分割契約，亦無因物之使用目的有不能
    分割之情事，惟就分割方法未能達成協議，爰依民法第823
    條、第824條等規定提起本訴。
　㈡又原告與被告張坤印為表兄弟，故原告將系爭土地委由被告
    張坤印耕作，系爭土地如附圖一所示編號A 面積1252.68平
    方公尺之土地現由被告張坤印出租第三人種植香蕉、編號B
    面積2238.43平方公尺之土地由被告張進吉種植香蕉、編號C
    面積5800.58平方公尺之土地為被告張坤印耕作之範圍並由
    其在編號D面積3.25平方公尺土地設置水井。因此，為符合
    系爭土地使用現況，且使分割後之各筆土地均可臨東側之道
    路對外通行，分割後各筆土地均無形成袋地之虞，故請求分
    割方法為如附圖二及附表二所示「分得土地」欄之方式分配
    土地（下稱甲案）。並聲明：兩造共有之系爭土地應依甲案
    為分割，並按治緯不動產估價師事務所之鑑價報告（下稱鑑
    價報告）互為補償。
二、被告方面：
  ㈠被告張進吉陳稱：原告所提甲案係將如附圖二所示編號C土地
    分歸被告張進吉單獨取得，惟編號C土地之東側尚有第三人
    所有同段114、114之1地號土地，僅少部分土地臨路，其餘
    三側均未鄰路，編號C土地恐有通行困難之問題；又編號C土
    地之地形狹長，顯然不利使用而有影響土地價值之情形，故
    不同意以甲案為分割。因此，為避免影響土地之經濟效益及
    方便日後之通行，故被告所提如附圖三及附表三所示「分得
    土地」欄之方式分配土地（下稱乙案），始符合共有人間之
    最佳利益。
　㈡被告張坤印陳稱：同意以乙案為分割。
　㈢均聲明：如主文第1 項所示
三、本院之判斷： 
  ㈠按各共有人，除法令另有規定外，得隨時請求分割共有物。
    但因物之使用目的不能分割或契約訂有不分割之期限者，不
    在此限。又共有物之分割，依共有人協議之方法行之；分割
    之方法不能協議決定，法院得因任何共有人之請求，為適當
    分配。民法第823條第1項、第824條第1項、第2項前段分別
    定有明文。經查：系爭土地之共有人及應有部分比例之情形
    如附表一所示，且共有人間就系爭土地並無不得分割之約定
    ，又無因物之使用目的有不能分割之情事，兩造間復無法達
    成分割協議等情，業據其提出系爭土地登記第一類謄本及地
    籍圖為證（見本院卷第11頁、第27頁），復為被告所不爭，
    自堪信為真實。則原告依首揭條文之規定，請求裁判分割，
    應屬有據。
　㈡次按分割之方法得以原物分配於各共有人。民法第824 條第2
     項第1 款本文定有明文。又裁判分割共有物，屬形成判決
    ，法院定共有物之分割方法，固應斟酌當事人之聲明、共有
    物之性質、經濟效用及全體共有人之利益等，而本其自由裁
    量權為公平合理之分配，但並不受當事人聲明、主張或分管
    約定之拘束（最高法院69年台上字第3100號、93年度台上字
    第1797號判決意旨參照）。經查：
　⒈系爭土地地形略成L形，地勢平坦；又系爭土地如附圖一所示
    編號A 面積1252.68平方公尺之土地現由被告張坤印出租第
    三人種植香蕉、編號B面積2238.43平方公尺土地由被告張進
    吉種植香蕉、編號C（暫編地號⑵）面積5800.58平方公尺土
    地為被告張坤印耕作之範圍並由其在編號D面積3.25平方公
    尺土地設置水井；系爭土地東側臨千秋路217巷（中間隔有
    同段113之1地號之水利地及同段114、114之1地號土地，現
    況可直接對外通行），其餘三側之鄰地均種植農作物而無法
    通行等情，業經本院會同兩造及南投縣南投地政事務所地政
    測量人員至現場履勘屬實，製有勘驗筆錄、現場照片、附圖
    一在卷可參（見本院卷第81 頁至第90頁、第101 頁）。
　⒉而法院就共有物為裁判分割時，應考慮公平性、應有部分比
    例與實際使用部分是否相當、共有物之客觀情狀、價格與經
    濟價值等因素。本件原告主張以甲案為分割，惟為被告張進
    吉所反對並認應採乙案，茲審酌如下：
　⑴就共有人之意願而言：原告主張以甲案為分割，惟多數共有
    人即被告均表示同意依乙案分割，則乙案應係較符合多數人
    之意願所為之分割方案。
  ⑵就分割後之可利用性而言：系爭土地之面積為9294.94平方
    公尺、使用分區為特定農業區、使用地類別為農牧用地（見
    本院卷第27頁）；又依甲案、乙案所示分割方案，分割後之
    各筆土地形狀，除如附圖三所示編號C土地略呈L形以外，大
    致均呈矩形而屬完整，且分割後之各筆土地亦均得使各筆共
    有人所分得之土地位置可藉由東側同段113之1地號之水利地
    及道路對外通行（其中臨路之面寬，最小者為如附圖二所示
    編號A土地亦達9公尺寬），均無形成袋地之虞。因此，系爭
    土地作為農業使用之農業區用地，依甲案或乙案分割後之各
    筆土地並無難以耕作之情形，則就甲、乙案分割後之各筆土
    地可利用性而言，均可發揮系爭土地為農牧用地之通常使用
    目的，亦可保障人員及農業器械、運送機具進出之通行安全
    ，均屬適當。
  ⑶就分割後之各筆土地之共有人公平性而言：依甲案所示分割
    方案，編號A土地之面積最大，且通行便利；編號B土地為單
    面臨路且面積居中；編號C土地之平均臨路寬最小（9公尺）
    且面積最小，僅少部分臨路可自由通行。又乙案所示分割方
    案，編號A之平均臨路寬最小且面積較小；編號B土地為單面
    臨路且面積居中；編號C土地雖為單面臨路，且僅部分臨路
    可自由通行，惟面積最大。則依甲案、乙案之分割方案，甲
    案分割後之各筆土地雖均為矩形而屬完整，惟編號C土地面
    積最小且平均臨路寬最小，而乙案分割後之各筆土地，雖編
    號C土地略呈L形而較不完整，且平均臨路寬亦較小，惟面積
    較大，並無礙於發揮系爭土地為農牧用地之通常使用目的，
    則乙案應係較能平衡共有人間之利益。
  ⒊基上，本院斟酌當事人之意見、共有物之性質、經濟價值及
    效用、兩造之公平性、分得之土地面積能完整利用、土地之
    現況、全體共有人之利益等情形，認系爭土地，如依乙案為
    分割，以當事人之意見而言，符合多數共有人之意見，且各
    分割後之各筆土地形狀尚屬完整，均可直接對外通行，不致
    形成袋地之虞，應能發揮土地最大利用價值及平衡各共有人
    間之利益，核屬妥適。
  ㈢另按以原物為分配時，如共有人中有未受分配，或不能按其
    應有部分受分配者，得以金錢補償之。民法第824 條第3 項
    定有明文。又法院裁判分割共有物，如依原物數量按其應有
    部分之比例分配，價值顯不相當者，自應依其價值按應有部
    分之比例定其分配，方屬公平。惟依其價值按應有部分比例
    分配原物，如有害經濟上之利用價值者，則應認有民法第82
    4 條第3 項之共有人中有不能按其應有部分受分配之情形，
    以金錢補償之（最高法院72年度台上字第829號判決意旨參
    照）。復共有物之原物分割，依民法第825 條規定觀之，係
    各共有人就存在於共有物全部之應有部分互相移轉，使各共
    有人取得各自分得部分之單獨所有權。故原物分割而應以金
    錢為補償者，倘分得價值較高及分得價值較低之共有人均為
    多數時，該每一分得價值較高之共有人即應就其補償金額對
    於分得價值較低之共有人全體為補償，並依各該短少部分之
    比例，定其給付金額，方符共有物原物分割為共有物應有部
    分互相移轉之本旨（最高法院85年度台上字第2676號判決意
    旨參照）。經查：系爭土地依乙案為分割結果，各共有人分
    配位置不同，價值恐有差異，故就各共有人各別所分得土地
    之價值，應有不能按其應有部分受分配之情形，自有以金錢
    補償之必要。而為共有人間分配公平起見，需正確鑑估個別
    土地之價格及共有人之間應互相找補之數額，本院囑託治緯
    不動產估價師事務所鑑定，鑑價報告認以本件各共有人應有
    部分之價值及分割後取得土地之價值比較後，土地之共有人
    相互間應找補之差額詳如鑑價報告所示，此有該所110年9 
    月1日緯估字第1100090102號函（見本院卷第203頁）暨所附
    鑑價報告在卷可參。又鑑價報告係該所估價師針對土地進行
    一般因素分析（含政策面、經濟面、不動產發展）、不動產
    市場發展概況分析（含市場供給、市場需求、市場產品型態
    、不動產市場價格水準分析）、影響價格之區域因素分析（
    含近鄰地區土地及建物利用情形、近鄰地區之公共設施概況
    及一般服務性設施概況、近鄰地區之交通運輸概況、區域環
    境內之重大公共建設、近鄰地區之未來發展趨勢）、土地個
    別因素分析（含土地條件分析、土地法定使用管制與其他管
    制事項、土地利用情況、勘估標的公共設施的便利性）、最
    有效使用分析等為專業意見分析後，以如附圖三所示編號B
    土地為比準地採用比較法進行土地價值評估，該比準地最終
    價格決定為每平方公尺新臺幣（下同）2,690 元，再就分割
    後之各筆土地考量與該比準地之差異程度予以調整修正評估
    價格。復參酌系爭土地坐落南投縣名間鄉，區域內土地以農
    牧為主，區域環境土地呈低度利用，建物大多為透天厝及農
    舍為主，鄰近有千秋國小，區域內主要道路為139縣道、內
    山公路，距國道三號南投交流道約20分鐘車程，交通便利性
    普通，附近之公共設施距離稍遠，生活便利普通等情等情，
    堪認鑑價報告所估之單價，尚屬妥適，自足採為兩造補償之
    基準。依此計算，依乙案分割後，系爭土地共有人間互為補
    償金額之情形為如附表四所示之金額。
四、綜上所述，本院認原告請求裁判分割，為有理由，爰諭知系
    爭土地分割方法及共有人間之補償方式如主文第1 項所示。
五、末按於民法第824 條第3 項之情形，如為不動產分割者，應
    受補償之共有人，就其補償金額，對於補償義務人所分得之
    不動產，有抵押權；該抵押權應於辦理共有物分割登記時，
    一併登記。民法第824 條之1 第4 項、第5 項亦有明文。準
    此，法院為裁判分割時，就各筆土地，分別為原物分割，並
    命金錢補償時，應就各筆土地之金錢補償分別諭知，以明法
    定抵押權所擔保債權之範圍，於辦理共有物分割登記時，一
    併登記。經查：系爭土地各共有人間應付或應受之補償金，
    業如前述，則如附表四所示應受補償之共有人，對於如附表
    四所示補償義務人就其取得之土地，在如附表四所示補償之
    金額內，依民法第824 條之1 第4 項、第5 項之規定，均依
    法有法定抵押權，於辦理分割登記時一併登記。
六、又因共有物分割、經界或其他性質上類似之事件涉訟，由敗
    訴當事人負擔訴訟費用顯失公平者，法院得酌量情形，命勝
    訴之當事人負擔其一部，民事訴訟法第80條之1 定有明文。
    分割共有物之訴，本質上屬無訟爭性之非訟事件，兩造本可
    互換地位。本件原告起訴雖於法有據，但被告之應訴實因訴
    訟性質所不得不然，本院認為訴訟費用由敗訴當事人負擔，
    顯失公平，而應由兩造依如附表五「訴訟費用負擔比例」欄
    之比例分擔，較為公允，爰諭知如主文第2 項所示。
七、本件事證已臻明確，兩造其餘攻擊防禦方法及證據，與本件
    判決結果並無影響，爰不逐一論述，附此敘明。
八、訴訟費用負擔之依據：民事訴訟法第80條之1 。 　　 　　
中　　華　　民　　國　　111 　年　　1 　　月　　25　　日
                  民事第二庭  法　官　鄭順福
以上正本係照原本作成
如對本判決上訴，須於判決送達後20日內向本院提出上訴狀。如
委任律師提起上訴者，應一併繳納上訴審裁判費。
中　　華　　民　　國　　111 　年　　1 　　月　　25　　日
                              書記官　施涵雯
附表一：
編號 共有人 應有部分 1 張坤印 98290分之35487 2 曾健賓 39316分之15658 3 張進吉 49145分之11829 

附表二:
所有人 分得土地【南投縣南投地政事務所複丈日期民國110 年3月23日土地複丈成果圖即附圖二所示編號及面積】    編號  暫編地號 面    積 (平方公尺) 曾健賓 A 113 3701.81 張坤印 B 113（1） 3355.88 張進吉 C 113（2） 2237.25 合計                     9294.94   

附表三：
共有人 分得土地【南投縣南投地政事務所複丈日期民國110 年5月20日土地複丈成果圖即附圖三所示編號及面積】    編號  暫編地號 面    積 (平方公尺) 張進吉 A 113 2237.25 張坤印 B 113（1） 3355.88 曾健賓 C 113（2） 3701.81 合計                     9294.94   


附表四：土地補償金給付一覽表（單位：新臺幣/元） 
  姓  名 應補償人及 應付補償金額    張進吉  應受補償人及應受補償金額 張坤印 10,867   曾健賓 49,006  合計  59,873  
　
附表五：
編號 共有人 訴訟費用負擔比例 1 張坤印 98290分之35487 2 曾健賓 39316分之15658 3 張進吉 49145分之11829